【裁判字號】    98,重訴,543
【裁判日期】    991026
【裁判案由】    不動產所有權移轉登記
【裁判全文】
臺灣板橋地方法院民事判決             98年度重訴字第543號
原      告  乙○○
            甲○○
兼反訴被告  丙○○
共      同
訴訟代理人  陳憶娟律師
被      告
即反訴原告  丁○○
訴訟代理人  陳河泉律師
複 代理 人  徐建弘律師
            陳韻如律師
上列當事人間不動產所有權移轉登記事件，本院於民國99年10月
12日言詞辯論終結，判決如下：
    主  文
被告應將其所有坐落臺北縣鶯歌鎮○○段大湖小段二二三地號（
地目田，面積三千三百三十二平方公尺）、同小段二二三之三地
號（地目田，面積八百七十一平方公尺）、同小段二二三之四地
號（地目田，面積二千四百六十四平方公尺）、同小段二二三之
五地號（地目田，面積一百四十四平方公尺）、同小段二二三之
六地號（地目田，面積四百四十八平方公尺）、同小段二二三之
七號（地目田，面積三百七十四平方公尺），共六筆土地所有權
應有部分七千六百三十三分之四千一百一十九，其中五分之一即
七萬六千三百三十分之八千二百三十八移轉登記予原告乙○○所
有；其中五分之一即七萬六千三百三十分之八千二百三十八移轉
登記予原告丙○○所有；其中五分之一即七萬六千三百三十分之
八千二百三十八移轉登記予原告甲○○所有。
訴訟費用由被告負擔。
反訴被告丙○○應將其名下坐落臺北縣鶯歌鎮○○段大湖小段一
一之八地號（地目旱，面積四百四十一平方公尺、權利範圍全部
）之土地，將其中應有部分五分之一移轉登記予反訴原告所有。
反訴訴訟費用由反訴被告丙○○負擔。
    事實及理由
壹、本訴部分：
一、程序方面：本件係依分產同意書請求土地所有權移轉登記，
    該土地坐落臺北縣鶯歌鎮，且經被告應訴，依民事訴訟法第
    10條第2項及第25條規定，是本院自有管轄權。
二、原告主張：
  (一)原告乙○○、甲○○、丙○○與被告丁○○及訴外人石朝海
    五人為兄弟，父親石樟火因祖產分產原因，分得坐落臺北縣
    鶯歌鎮○○段大湖小段223地號土地（嗣因分割增加223之3
    、223之4、223之5、223之6、223之7地號共6筆土地，地目
    均為田），面積合計7633平方公尺，持分7633分之4119（下
    稱系爭土地）。為節省遺產稅等稅賦負擔，暨當時之土地法
    第30條有關「私有農地所有權之移轉，其承受人以能自耕者
    為限，並不得移轉為共有。」之限制規定，石樟火於民國75
    年間直接將分得之系爭土地暫以被告名義先行登記，但言明
    系爭土地本應移轉與兩造及石朝海等兄弟五人平均分配，每
    人分配823.8平方公尺。
  (二)81年1月5日為免將來無憑無據，衍生兄弟鬩牆之爭，石樟火
    邀約兩造及石朝海等五兄弟，簽訂分產同意書，載明兄弟五
    人就系爭土地應分配之面積各為823.8平方公尺，且系爭土
    地為五人所共有，共同使用，嗣後系爭土地如有可以分割時
    ，被告應無條件提出辦理分割及移轉，對於一切稅金及辦理
    費用均應五人平均負擔。
  (三)其後土地法第30條及農業發展條例第30條均於89年1月28日
    經修法刪除生效，原告等已得訴請被告將原告等應分得之系
    爭土地持分辦理所有權移轉登記，惟因兩造之父親石樟火尚
    健在，兩造尊重石樟火對系爭土地的管理、使用，也相信被
    告並無異心，詎石樟火於98年5月17日死亡後，被告竟爾有
    將系爭土地據為己有之意圖，為使名實相符。爰本於兩造分
    產同意書之約定，訴請被告將系爭6筆土地應有部分4119/76
    33各3/5移轉登記予原告等三人，每人應有部分1/5即8238/7
    6330等語。併為聲明：被告應將其所有坐落臺北縣鶯歌鎮○○段大湖小段二二三地號（地目田，面積三千三百三十二平
    方公尺）、同小段二二三之三地號（地目田，面積八百七十
    一平方公尺）、同小段二二三之四地號（地目田，面積二千
    四百六十四平方公尺）、同小段二二三之五地號（地目田，
    面積一百四十四平方公尺）、同小段二二三之六地號（地目
    田，面積四百四十八平方公尺）、同小段二二三之七號（地
    目田，面積三百七十四平方公尺），共六筆土地，所有權應
    有部分7633 分之4119，其中之五分之一（即76330分之8238
    ）移轉登記予原告乙○○所有；其中之五分之一（即76330
    分之8238）移轉登記予原告丙○○所有；其中之五分之一（
    即76330分之8238）移轉登記予原告甲○○所有。
三、被告則以：依分產同意書所示，原告丙○○名下坐落臺北縣
    鶯歌鎮○○段大湖小段11之8地號（面積0.0441公頃、權利
    範圍：全部）土地，亦應由兄弟伍人（乙○○、丙○○、甲○○、石朝詠、丁○○）平均分配，而原告丙○○亦尚未將
    11之8地號土地移轉登記予被告及其他兄弟。系爭土地上大
    部分均有搭蓋鐵屋於其上，因系爭土地地目均為田，乃屬農
    業用地，辦理移轉登記時，若因有鐵屋存在，而無法取得農
    用證明，將須繳納土地增值稅，而依被告委請代書試算之結
    果，系爭土地辦理移轉登記若須繳納土地增值稅，其稅額共
    計高達新臺幣（下同）1920萬6078元，試問，原告願意負擔
    如此高額之土地增值稅嗎？系爭土地因有地上建物之存在，
    導致移轉登記時，地上建物若未先行拆除，恐須繳納鉅額之
    土地增值稅，對兩造而言，均屬不利等語，資為抗辯。併為
    答辯聲明：原告之訴駁回。
四、經查原告主張之事實，已據其提出與所述相符之網路申領之
    土地電子謄本、分產同意書、戶籍謄本為證（見本院板橋簡
    易庭98年度司板調字第230號卷第9至22頁、第33頁），且為
    被告所不爭執，應信為真。被告雖辯稱：系爭土地上搭蓋之
    鐵屋應先行拆除，否則，恐須繳納鉅額之土地增值稅，對兩
    造而言，均屬不利等語。惟查，系爭土地依兩造間分產同意
    書之約定，雖暫以被告名義登記，但仍應由兄弟伍人（乙○○、丙○○、甲○○、石朝詠、丁○○）平均分配，並平均
    分擔一切稅金及費用，則原告據以訴請被告將系爭土地各五
    分之一分別移轉登記予原告乙○○、丙○○、甲○○所有，
    即屬有據，應予准許。又系爭土地之移轉應如何依法繳納稅
    捐與原告是否得訴請被告將系爭土地各五分之一分別移轉登
    記予原告乙○○、丙○○、甲○○所有，係屬兩回事，應由
    兩造於本件訴外協同妥善解決之，尚非本件訴訟所得審究，
    是被告所為之上開辯解，尚乏依據，洵無足採。
五、從而，原告依兩造分產同意書之約定，請求被告給付如訴之
    聲明所示，為有理由，應予准許。
六、本件事證已臻明確，兩造其餘攻擊、防禦方法及舉證，經本
    院審酌後，認對於判決結果均無影響，爰不一一論述，併此
    指明。
貳、反訴部分：
一、程序方面：反訴原告丁○○於訴狀送達後，本院言詞辯論終
    結前，以依分產同意書，反訴被告丙○○亦應將其名下坐落
    臺北縣鶯歌鎮○○段大湖小段11之8地號土地，其中之應有
    部分五分之一移轉登記予反訴原告丁○○所有，而對於反訴
    被告丙○○提起本件反訴，反訴被告丙○○雖不同意，惟查
    ，本件反訴與本訴之訴訟標的均為同一分產同意書之法律關
    係，顯有牽連，依民事訴訟法第259條、260條規定，自應准
    許。
二、反訴原告主張：反訴被告丙○○於提起本訴時所附呈之分產
    同意書所示，除反訴原告名下之系爭土地，應由兄弟伍人（
    即石朝詠、丁○○、乙○○、丙○○、甲○○）平均分配外
    ，反訴被告名下坐落臺北縣鶯歌鎮○○段大湖小段11之8地
    號土地，亦應由兄弟伍人平均分配。反訴被告丙○○既提起
    本訴，請求反訴原告將名下系爭土地所有權應有部分7633分
    之4119，其中之5分之1（即76330分之8238）移轉登記予其
    所有，反訴被告丙○○自己卻不將名下坐落臺北縣鶯歌鎮○○段大湖小段11之8地號土地，移轉應有部分5分之1予反訴
    原告所有，反訴原告自得就此與本訴相牽連之事件（本訴及
    反訴標的均為同一分產同意書中之約定），提起反訴。爰依
    分產同意書之約定提起反訴等語。併為反訴聲明：反訴被告
    丙○○應將其名下坐落臺北縣鶯歌鎮○○段大湖小段11之8
    地號（地目：旱，面積：441平方公尺、權利範圍：全部）
    之土地，將其中之應有部分5分之1移轉登記予反訴原告所有
    。
三、反訴被告丙○○則以：81年五兄弟簽訂分產同意書，但是同
    意書沒有經過公證怕會失去效力，當初土地僅登記在兩人（
    丁○○、丙○○）名下，是因為不能分割，原告本件起訴其
    中一件，被告反訴起訴另一件。我父親石樟火98年過世。鐵
    皮屋是父親在世時蓋的。被告要求增值稅由其他兄弟四人共
    同負擔。我們皆同意拆除鐵皮屋。鐵皮屋現租他人使用。反
    訴與本訴為兩不相同之請求權。系爭土地現列入重劃中。反
    訴不合要件因為原被告非正相反對，且為各自獨立標的，也
    沒有牽連關係等語，資為抗辯。併為答辯聲明：反訴原告之
    訴駁回。
四、經查反訴原告主張之事實，已據其提出與所述相符之土地登
    記謄本（見本院卷第35頁），且為反訴被告丙○○所不爭執
    ，應信為真。反訴被告丙○○雖辯稱：反訴不合要件因為原
    被告非正相反對，且為各自獨立標的，也沒有牽連關係等語
    。惟查，本件反訴為合法，業如前述，反訴被告丙○○所為
    之上開辯解，尚乏依據，洵無足採。又上開11之8地號土地
    土地依兩造間分產同意書之約定，雖暫以反訴被告丙○○名
    義登記，但仍應由兄弟伍人（乙○○、丙○○、甲○○、石
    朝詠、丁○○）平均分配，並平均分擔一切稅金及費用，則
    反訴原告據以訴請反訴被告丙○○將上開11之8地號土地五
    分之一移轉登記予反訴原告所有，即屬有據，應予准許。
五、從而，反訴原告依分產同意書之約定，請求反訴被告丙○○
    給付如反訴聲明所示，為有理由，應予准許。
六、本件事證已臻明確，兩造其餘攻擊、防禦方法及舉證，經本
    院審酌後，認對於判決結果均無影響，爰不一一論述，併此
    指明。
據上論結，本件原告之訴為有理由，反訴原告之反訴為有理由，
依民事訴訟法第78條，判決如主文。
中    華    民    國    99    年    10    月    26    日
                  民事第三庭    法  官  楊千儀
以上正本係照原本作成。
如對本判決上訴，須於判決送達後20日內向本院提出上訴狀（需
按他造人數附繕本）。如委任律師提起上訴者，應一併繳納上訴
審裁判費。
中    華    民    國    99    年    10    月    26    日
                                書記官  劉鴻傑

司法院資訊處製作；財團法人民間司法改革基金會備份。
